【裁判字號】    95,上易,60
【裁判日期】    950315
【裁判案由】    詐欺
【裁判全文】
臺灣高等法院高雄分院刑事判決          95年度上易字第60號
上  訴  人  臺灣高雄地方法院檢察署檢察官
被      告  丁○○
                    （另案
上列上訴人因被告詐欺案件，不服臺灣高雄地方法院94年度易字
第1641號中華民國94年12月14日第一審判決（起訴案號：臺灣高
雄地方法院檢察署93年度偵字第22874號、94年度偵字第3140號
），提起上訴，本院判決如下：
     主  文
原判決撤銷。
丁○○幫助意圖為自己不法之所有，以詐術使人將本人之物交付
為常業，處有期徒刑捌月。
     事  實
一、丁○○因缺錢購買毒品，經由報紙分類廣告得知姓名年籍均
    不詳、自稱「林先生」之成年男子，欲以每帳戶新臺幣（下
    同）2,500 元之價格收購帳戶，其預見出賣銀行或郵局等金
    融機構帳戶存簿、提款卡予他人使用，可能作為常業詐欺集
    團詐騙民眾匯款之受款人頭帳戶，且該等帳戶若果作為常業
    詐欺集團之受款帳戶亦不違背其本意，而基於幫助常業詐欺
    之不確定故意，先於民國93年8 月26日，至如附表一編號
    1-4 號所示之各銀行開立各該編號所示之帳戶及申辦提款卡
    ，同日領得存褶、提款卡後，即在高雄縣岡山鎮麥當勞前，
    以每帳戶2,500 元之代價，將前開帳戶連同先前於79年8 月
    9 日開戶之附表一編號5 帳戶之存摺、提款卡出賣予自稱「
    林先生」之成年男子使用，並先收取價金1,500 元（已購買
    毒品花用殆盡），約定日後該等帳戶若果堪用再行給付餘款
    ，惟丁○○並未再取得所餘價金。嗣該自稱「林先生」之成
    年男子取得上開帳戶存摺、提款卡後，即與自稱「王科長」
    、「張小姐」、「周小姐」及「黃先生」等成年人組成之詐
    騙集團，共同基於常業詐欺之犯意聯絡，以電話向民眾佯稱
    ：有退稅款可退稅等語，並提供0000000000號轉801 號、
    804 號；0000000000號；0000000000號轉805 號、807 號；
    0000000000號轉806 號等電話供民眾撥打查詢，並於電話中
    誘騙民眾操作自動提款機，而將款項轉帳至彼等持用之丁○○人頭帳戶，致附表二所示之人陷於錯誤，分別於附表二所
    示之時間，將附表二所示之款項轉帳至附表一（原判決誤載
    為附表二）編號1-4 號所示之丁○○帳戶內。此外該「林先
    生」，復於自由時報刊登：「欲貸款請撥電話000000 0000
    與周小姐聯絡」等廣告內容，甲○○見報後，即撥打該電話
    與自稱：「周小姐」之成年女子聯絡，該自稱「周小姐」之
    女子即要求甲○○另撥打0000000000號電話，待自稱「黃先
    生」之成年男子接聽電話後，旋指示甲○○先匯款18,600元
    至如附表1 編號5 所示之丁○○帳戶內，致甲○○陷於錯誤
    而於93年10月1 日如數匯款，該詐騙集團成員均以此詐財行
    為為業。嗣因甲○○及如附表2 所示之被害人發覺受騙，報
    警處理，乃循線查知上情。
二、案經高雄縣政府警察局及其岡山分局報請臺灣高雄地方法院
    檢察署檢察官聲請簡易判決處刑，經原審法院改依通常程序
    後，另依簡式審判程序為判決。
    理  由
一、證據能力之論述：
（一）被害人即證人丙○○、戊○○、庚○○、己○○、辛○○
      、李慧富、乙○○及甲○○於警詢及己○○於檢察官偵查
      中具結所為之陳述均為被告以外之人於審判外之陳述，惟
      檢察官與被告於本院調查證據時，均知該等陳述有刑事訴
      訟法第159 條第1 項被告以外之人，於審判外之陳述不得
      為證據之情形，而均未於言詞辯論終結前聲明異議，應視
      為同意該等陳述作為證據，依同法第159 條之5 第2 項、
      第1 項之規定，該等陳述經本院審酌其作成之情況並無違
      法或不當之處，認為適當作為證據，自均有證據能力。
（二）附表一所示之銀行及郵局開戶資料（見警一卷第42-55 頁
      ，警二卷第6-9 頁）及被害人轉帳及匯款資料（見警一卷
      第12、18、22、26、30、36、37-39 頁，警二卷第5 頁）
      固均係被告以外之人於審判外之書面陳述，惟檢察官與被
      告於本院調查證據時，均知該等書面陳述有刑事訴訟法第
      159 條第1 項被告以外之人，於審判外之書面陳述不得為
      證據之情形，而均未於言詞辯論終結前聲明異議，應視為
      同意該等書面陳述作為證據，依同法第159 條之5 第2 項
      、第1 項之規定，該等書面陳述經本院審酌其作成之情況
      並無違法或不當之處，認為適當作為證據，自均有證據能
      力。
二、訊之被告丁○○於本院審理中對上開犯行坦承不諱，又上開
    詐騙集團向甲○○及附表二所示被害人詐財，並指示各該被
    害人將款項匯入附表一所示丁○○之帳戶等情，並經被害人
    即證人丙○○、戊○○、庚○○、辛○○、李慧富、乙○○
    、甲○○及己○○等人分別於警詢及偵查中陳述明確（見警
    一卷第9、10、13-15、19、20、23、27、31-34、37-39頁，
    警二卷第1頁，偵一卷第20-22頁）；且有附表一所示之銀行
    及郵局開戶資料（見警一卷第42-55頁，警二卷第6-9頁）及
    被害人匯款資料（見警一卷第12、18、22、26、30、36、
    37-39頁，警二卷第5頁）附卷可參，被告犯行堪可認定。
三、按刑法上所謂『常業』，指反覆以同種類行為為目的之社會
    活動之職業性犯罪而言，至於犯罪所得之多寡，是否恃此犯
    罪為唯一之謀生職業，則非所問，最高法院85年度臺上字第
    51 0號判例意旨參照。本件自稱「林先生」、「王科長」、
    「張小姐」、「周小姐」及「黃先生」等成年人組成之詐騙
    集團，以電話向民眾佯稱：有退稅款可退稅等語，並提供
    000000 0000 號轉801 號、804 號；0000000000號；
    0000000000號轉805 號、807 號；0000000000號轉806 號等
    電話供民眾撥打查詢，並於自由時報刊登：「欲貸款請撥電
    話0000000000與周小姐聯絡」等廣告內容，供民眾查詢，致
    民眾受騙而匯款，顯見該詐騙犯罪集團人員，反覆於不同之
    時間，在不同之地區、以前開方式詐騙不特定多數人之事實
    已認定如前。此詐騙集團成員賴此詐騙所得維生而以之為業
    ，實已明確，彼等所為核犯刑法第340 條之常業詐欺罪甚明
    ，至彼等是否以此詐欺犯行為唯一維生之職業則不影響常業
    詐欺罪之成立。又刑法第30條所謂「幫助」行為係指基於幫
    助他人犯罪之意思，未參與犯罪構成要件行為，而對於他人
    之犯罪，給予物質或精神上之助力，使其犯罪得以或易於施
    行之行為。本件被害人固確有匯款至附表1 所示被告之銀行
    及郵局帳戶內，然被告僅係將提供自己帳戶予上開詐財集團
    用以詐騙各該被害人將款項匯入該等帳戶，其提供帳戶之行
    為並非詐欺之構成要件行為。且被告因此而取得者僅為出售
    帳戶之固定價金，尚無證據證明其有依集團詐騙所得金額分
    得贓款之情事，自難認被告有與上開詐財集團共謀詐財而為
    自己犯罪之意思。綜此，被告既係基於幫助他人犯罪之意思
    為上開常業詐欺犯罪構成要件以外之幫助行為，應屬常業詐
    欺之幫助犯。核被告所為，係犯刑法第30條第1 項、第340
    條之幫助常業詐欺罪，公訴人認被告係犯幫助詐欺取財罪，
    容有誤會，惟起訴之基本社會事實仍屬同一，且檢察官已於
    上訴書及本院審理中引用上訴書，變更起訴法條為刑法第
    340 條常業詐欺之幫助犯，本院自得審判，附此敘明。另被
    告實施常業詐欺構成要件以外之行為，係幫助犯，應依刑法
    第30 條 第2 項之規定，按正犯之刑減輕之。爰審酌被告正
    值青壯，竟貪圖小利，提供帳戶存摺、提款卡等物供詐騙集
    團成員使用，致被害人受騙而紛紛轉帳或匯款，影響被害人
    之權益甚鉅，惟念其犯後坦承犯行，且係常業詐欺之幫助犯
    ，較諸正犯之不法及罪責內涵為低，並參以雖該帳戶約計匯
    入40萬元，金額非小，然被告本身僅獲取利益1,500 元等一
    切情狀，量處如主文第2 項所示之刑，以資懲儆。
四、撤銷改判之理由：原判決以被告犯行明確而予論科，固非無
    見。惟查附表一編號5 所示被告丁○○之郵局帳戶係79年8
    月9 日開戶，此有中華郵政股份有限公司橋頭郵局被告帳戶
    之郵政存簿儲金立帳申請書影本及查詢存簿變更資料各1 張
    存卷可按（見警一卷第54、55頁），原判決認定該帳戶係被
    告於93年8 月26日至郵局開戶並申請提款卡，尚有未洽；又
    被告於警詢、偵查、原審審理中均僅供稱出售附表一所示帳
    戶之存摺及提款卡（見警一卷第3 頁偵一卷第29頁、原審卷
    第67、68頁），而未言及出售或交付各該帳戶之印章予自稱
    「林先生」之人，且原判決事實欄第9 行亦記載：「（被告
    ）將前開【存摺、提款卡】出賣予自稱林先生…」。則原判
    決又於事實欄第11行記載：「…（林先生）取得上開帳戶存
    摺、提款卡及印章後，…」顯與事實不符，且與上開原判決
    事實欄第9 行之記載亦有矛盾。又上訴意旨雖以本件被告所
    幫助之罪係刑法第340 條常業詐欺罪，乃屬洗錢防制法第3
    條第1 項第5 款所規定之重大犯罪，其提供帳戶予詐財集團
    之行為應係供他人掩飾或隱匿其犯常業詐欺罪之所得，應構
    成洗錢防制法第9 條第1 項之罪，原審漏未論及此罪，指摘
    原判決違法。惟被害人匯入或轉帳進入被告上開帳戶之款項
    乃詐欺集團詐騙所得之款項，並非被告幫助該集團犯罪所得
    之代價，自非洗錢防制法第2 條第1 款「因自己重大犯罪所
    得財物或財產上之利益」，並無成立同法第9 條第1 項犯罪
    之餘地。此外，按洗錢防制法第2 條第2 款所稱之「洗錢」
    係指掩飾、收受、搬運、寄藏、故買或牙保他人因重大犯罪
    所得財物或財產上之利益。而洗錢防制法之制定，旨在規範
    同法第3 條所列各款重大犯罪不法所得之資金或財產，藉由
    洗錢行為，諸如經由各種金融機關或其他交易管道，轉換成
    為合法來源之資金或財產，以切斷資金與當初犯罪行為之關
    連性，俾便於隱匿其犯罪行為或該資金之不法來源或本質，
    以逃避追訴、處罰（最高法院92年度台上字第3639號判決參
    照）。本件被害人遭上開詐欺集團詐騙，陷於錯誤而依詐欺
    集團之指示，將款項以轉帳或匯款方式進入被告出售之上開
    個人帳戶，該等被詐騙款項進入被告帳戶，外觀上仍明白顯
    示係來自於被害人被詐欺而為之轉帳或匯款行為，不生掩飾
    該等款項來源或轉換其性質，使其來源合法化之效果。且本
    件詐欺集團使用被告出售之帳戶，作為被詐騙者轉帳或匯入
    款項之人頭帳戶，其目的在於持該等帳戶之提款卡，在各地
    不特定自動提款機提取各該詐欺所得之款項，以取得其對該
    等款項之完整的實質支配力，避免取款時遭人查獲，藉此實
    現其詐欺取財之取得詐欺款項完整實質支配力的最終目的，
    故被告出售本件帳戶之行為，本質上係幫助詐欺集團便於取
    款，減低取款時被查獲之風險，而非掩飾本件詐欺集團之常
    業詐欺所得財物之來源或使該等所得之本質合法化，藉此切
    斷犯罪所得財物與當初犯罪行為之關連性，以避免偵查犯罪
    機關由犯罪所得之流向回溯追查原先之犯罪行為。綜此，被
    告出售本件個人帳戶之行為，與上開按洗錢防制法第2 條第
    2 款所稱之「洗錢」亦屬有間。上訴意旨以原審未對被告論
    以洗錢防制法第9 條第1 項之罪，指摘原判決違法即無理由
    。惟原判決既有上開可議，仍應由本院撤銷改判。
據上論斷，應依刑事訴訟法第369 條第1 項前段、第364 條、第
299 條第1 項前段，刑法第30條第2 項、第340 條第1 項，判決
如主文。
本案經檢察官林應華到庭執行職務。
中    華    民    國    95    年    3     月    15    日
                  刑事第八庭    審判長法  官  李炫德
                                      法  官  李淑惠
                                      法  官  蔡國
以上正本證明與原本無異。
如不服本判決應於收受本判決後10日內向本院提出上訴書狀，其
未敘述上訴理由者，並得於提起上訴後10日內向本院補提理由書
狀（均須按他造當事人之人數附繕本）「切勿逕送上級法院」。
中    華    民    國    95    年    3     月    15    日
                                      書記官  邱麗莉
附錄本判決論罪科刑法條：
刑法第340 條：
  以犯第339 條之罪為常業者，處1 年以上7 年以下有期徒刑，
  得併科5 萬元以下罰金。
附表一：
┌──┬─────────────┬────────┐
│編號│ 銀                行     │  帳        號  │
├──┼─────────────┼────────┤
│1   │ 華南商業銀行股份有限公司 │  000000000000  │
│    │ 岡山分行                 │                │
├──┼─────────────┼────────┤
│2   │ 中國國際商業銀行股份有限 │  00000000000   │
│    │ 公司岡山分行             │                │
├──┼─────────────┼────────┤
│3   │ 臺東區中小企業銀行股份有 │  0000000000000 │
│    │ 限公司橋頭分行           │（處刑書誤載為20│
│    │                          │  00000000號）  │
├──┼─────────────┼────────┤
│4   │ 誠泰商業銀行股份有限公司 │  0000000000000 │
│    │ 岡山分行                 │                │
├──┼─────────────┼────────┤
│5   │ 中華郵政股份有限公司橋頭 │  0000000       │
│    │ 郵局                     │                │
└──┴─────────────┴────────┘
附表二：
┌──┬───────┬───┬─────┬────┐
│編號│ 詐騙集團打電 │被害人│ 詐騙金額 │轉入帳戶│
│    │ 話時間       │      │ （新臺幣 │        │
│    │              │      │ ）       │        │
├──┼───────┼───┼─────┼────┤
│1   │ 93年8月28日  │丙○○│ 30356元  │如附表一│
│    │              │      │          │編號2所 │
│    │              │      │          │示之帳戶│
├──┼───────┼───┼─────┼────┤
│2   │ 93年8月28日  │戊○○│ 12690元  │如附表一│
│    │              │      │          │編號3所 │
│    │              │      │          │示之帳戶│
├──┼───────┼───┼─────┼────┤
│3   │ 93年8月31日  │庚○○│ 67872元  │如附表一│
│    │              │      │          │編號3所 │
│    │              │      │          │示之帳戶│
├──┼───────┼───┼─────┼────┤
│4   │ 93年9月2日   │己○○│ 39895元  │如附表一│
│    │              │      │          │編號1所 │
│    │              │      │          │示之帳戶│
├──┼───────┼───┼─────┼────┤
│5   │ 93年9月7日   │辛○○│ 41124元  │如附表一│
│    │              │      │          │編號3所 │
│    │              │      │          │示之帳戶│
├──┼───────┼───┼─────┼────┤
│6   │ 93年9月9日   │李慧富│ 99989元  │如附表一│
│    │              │      │          │編號3所 │
│    │              │      │          │示之帳戶│
├──┼───────┼───┼─────┼────┤
│7   │ 93年9月9日   │乙○○│ 99999元  │如附表一│
│    │              │      │          │編號4所 │
│    │              │      │          │示之帳戶│
└──┴───────┴───┴─────┴────┘


司法院資訊處製作；財團法人民間司法改革基金會備份。
